臺灣高等法院臺中分院民事裁定　　　九十三年度再易字第五號
　　　再審原告即
　　　再審聲請人　戊○○
　　　　　　　　　丁○○
　　　再審相對人　乙○○
右當事人間請求分割共有物事件，再審原告即再審聲請人對於中華民國八十六年九月
十五日臺灣彰化地方法院八十五度訴字第九六三號、八十八年十月十二日本院八十六
年度上字第七八四號、八十九年十二月十九日本院八十九年度再易字第十六號、九十
二年九月十七日本院九十年再易字第七號確定判決提起再審之訴、並對於九十二年十
一月六日本院九十二年度再易字第六九號確定裁定，聲請再審，本院裁定如左：
　　　主　　　文
再審之訴及再審之聲請均回。
再審訴訟費用及聲請費用由再審原告即再審聲請人負擔。
　　　理　　　由
一、再審聲請意旨略以：本件分割共有物事件，再審原告前曾依法提起再審，惟遭再
　　審法院裁定駁回，再審原告於九十二年十一月十四日收受該裁定後提起本件再審
　　，尚未逾三十日之不變期間；次按確定判決消極不適用法規，顯然影響裁判者，
　　自屬民事訴訟法第四百九十六條第一項第一款所定適用法規顯有錯誤之範圍，應
　　許當事人對之提起再審之訴，以貫徹憲法保障人民權益之本旨，司法院大法官會
　　議釋字第一七七號解釋可稽。查原確定裁定（九十二年度再易字第六九號）以再
　　審原告於本院駁回其九十年度再易字第七號再審之訴後，復以同一理由聲請再審
　　，自屬違背程序規定，認再審聲請不合法裁定駁回之，惟查，本院九十年度再易
　　字第七號判決曾就再審原告有無陳明願保持共有關係一事，為「再審原告戊○○
　　等人應有部分面積原本較少，渠等亦無陳明願保持共有關係，原確定決判據此分
　　割乃不得不然」之認定，然事實上，再審原告於原審訴訟程序及前再審程序中，
　　除一再表明原確定判決所定分割方案有適用法規顯有錯誤，並曾明白表示仍願維
　　持共有之意旨，惟原裁定就九十年度再易字第七號判決漏未斟酌此一足以影響於
　　裁判之重要證據，更為錯誤不實之認定，再審原告據此聲請再審，顯非就同一理
　　由復為再審聲請，原裁定未予詳查，率爾駁回再審聲請，其適用法規顯有錯誤。
    又民事訴訟法第四百九十六條雖限制再審理由，然其目的乃在調和正義與法安定
    性間之平衡，因此只要具備再審理由，應儘量准許提起再審，至再審有無理由乃
    實體評決之範疇，最高法院六十七年度第六次民事庭會議可稽。第按直轄市或縣
　　（市）地政機關於其管轄區內之土地，得斟酌地方經濟情形。依其性質及使用之
　　種類，為最小面積單位之規定，並禁止其再分割。直轄市、縣（市）（局）政府
　　應視當地實際情形，規定建築基地最小面積之寬度及深度；建築基地面積畸零狹
　　小不合規定者，非與鄰接土地協議調整地形或合併使用，達到規定最小面積之寬
　　度及深度，不得建築。土地法第三十一條第一項、建築法第四十四條分別定有明
　　文。故共有土地分割時，即應遵守前開二規定，倘有違反時，不惟有損共有人間
　　之利益，亦有害於地方公共利益，自難謂允當。是原確定判決所採分割方案，已
　　使再審原告所分得之土地不僅寬度、深度細長狹窄而顯無法建築，且分得位置均
　　在系爭土地角落，未臨建築線，即未斟酌上開土地法及建築法二法條之適用，逕
　　以主觀臆測再審原告戊○○、丁○○、丙○○、及視同再審原告之張世昌等四人
　　可以分得土地聚集一起，基於堂兄弟關係，將來可合併使用並可建築，惟實際上
　　再審原告所分得之土地根本無法利用，且無經濟價值，則原確定判決有消極不適
　　用法規之適用顯有錯誤之再審事由，應堪認定，再審原告自得依法提起再審救濟
　　。詎本院一再以再審原告程序違背規定駁回再審，剝奪再審原告之訴訟權，且犧
　　牲法之正義，明顯違憲。再原確定判決亦有未依職權適用法規之違法，按再審程
　　序準用各該審級訴訟程序之規定，為民事訴訟法第五百零五條所明定，同法第一
　　百九十九條第二項並規定：「審判長應向當事人發問或曉諭，令其陳述事實、聲
　　明證據或為其他必要之聲明及陳述，其陳述有不明瞭或不完足者，應令其敘明或
　　補充之。」，此為審判長或獨任推事因定訴訟關係之闡明權，同時亦為其義務，
　　違背闡明義務者，其訴訟程序即有重大瑕疵，而基此所為判決即屬違背法令。又
　　土地法第三十一條第一項、建築法第四十四條既明文規定有令當事人陳述是否願
　　維持共有之必要時，依法原審法院即應行使闡明權，令再審原告為陳述，詎原確
　　定判決漏未適用上開法規，違背闡明義務，進為不實之認定，顯有未依職權行使
　　闡明權之違法。再者，建築用地倘屬路衝時，其經濟價值顯低於一般土地，從而
　　土地分割時即應考量共有土地各區域價值上之差異而適當之找補，否則一律按其
　　應有部分核算之原物數分配，將顯失公平。原確定判決逕將路衝地區域依應有部
　　分比例分予再審原告，其分割方法無論基於公平原則或經濟價值平衡，均有未洽
　　，而顯有適用法規錯誤之違誤。又對於簡易訴訟程序之第二審確定終局裁判，如
　　就足影響於裁判之重要證物，漏未斟酌者，亦得提起再審之訴或聲請再審 (民事
　　訴訟法第四百三十六條之七) 。所謂第二審確定終局判決，應包括當事人對地方
　　法院合議庭所為之第二審判決或裁定未經提起上訴或抗告而確定或雖提起上訴或
　　抗告，經最高法院認其上訴或抗告不應許可或有其他不合法情形，而為駁回之裁
　　定確定二者在內。查再審原告於原審法院審理時曾多次提出分割方案，以系爭土
　　地之路衝地區域保留為公用部分，以符全體共有人最大之經濟效用，然原審法院
　　卻從未就此斟酌，即率為違法之分割方案，亦有就足以影響於裁判之重要證物漏
　　未斟酌之再審事由等語，爰據以提起再審之訴及聲請再審，求為(一)台灣彰化地方
　　法院八十五年度訴字第九六三號與八十六年度上字第七八四號確定判決，及本院
　　八十九年度再易字第十六號、九十年度再易字第七號、九十二年度再易字第六九
　　號確定判決及裁定均廢棄；(二)右廢棄部分，再審被告在台灣彰化地方法院八十五
　　年度訴字第九六三號第一審之訴駁回之判決。
二、關於對台灣彰化地方法院八十五年度訴字第九六三號與八十六年度上字第七八四
    號暨本院八十九年度再易字第十六號、九十年度再易字第七號確定判決提起再審
　　之訴部分：
　　按再審之訴應於三十日之不變期間內提起；其期間自判決確定時起算，但再審之
　　理由知悉在後者，自知悉時起算；再審之訴不合法者，法院應以裁定駁回之。民
　　事訴訟法第五百條第一項、第二項，第五百零二條第一項分別定有明文。經查：
　　臺灣彰化地方地方法院八十五年度訴字第九六三號民事判決係於八十六年九月三
　　十日送達於再審原告；本院八十六年度上字第七八四號判決於八十八年十月二十
　　日至二十四日送達於再審原告等；本院九十年再易字第一六號判決於八十九年十
　　二月三十日送達再審原告；本院九十年度再易字第七號判決於九十二年九月二十
　　五日送達再審原告，以上均有送達證書附卷可考。乃本件再審原告遲至九十二年
　　十二月始對之提起再審之訴，又無其他表明再審理由知悉在後之情形，是其就上
　　開確定判決提起本件再審之訴，顯已逾上開法定三十日之不變期間，自不合法，
　　應予駁回。
三、關於對本院九十年度再易字第六十九號確定裁定聲請再審部分：
　　查本院九十二年度再易字第六十九號裁定，乃以本件再審聲請人於該案聲請再審
　　意旨所指各節，於本院九十年度再易字第七號確定判決中均予以詳細指駁，而駁
　　回其再審之訴，茲聲請人復以同理由聲請再審，依民事訴訟法第四百九十八條之
　　一規定，自屬再審聲請之程序違背法律規定，其再審之聲請為不合法，爰予以駁
　　回。本件再審聲請人就本院九十二年度再易字第六十九號確定裁定聲請再審意旨
　　，乃以其於前程序已表明就系爭分割土地願意保持共有關係，但本院九十年度再
　　易字第二七判決為伊等之面積原本較少，並無陳明願保持共有關係，原確定判
　　決據此分割乃不得不然云云之認定，乃屬就足以影響於裁判之重要裁判之證據漏
　　未斟酌之情形，復為錯誤不實之認定，其於本院九十二年度再易六十九號乙案之
　　聲請意旨，就此錯誤已為指摘，兩案聲請再審之理由，自非相同，九十二年度再
　　易字第六十九號裁定仍以其係以同一理由聲請再審，而裁定駁回，自有認定事實
　　及採證錯誤，其適用法規顯有錯誤云云為據。惟按關於共有物分割之方法，法院
　　本可自由裁量，不受任何共有人主張之拘束（最高法院二十九年上字第一七九二
　　號，五十一年台上字第一六五九號判例參照）。又關於當事人主張分割共有物之
　　方法，要為其主張之應證事實本體，其方法並非證據，就其分割方法漏未斟酌，
　　尚非民事訴訟法第四百九十七條所稱就足以影響於判決結果漏未斟酌之情形。
　　查本件再審聲請人於本院八十六年度上字第七八四號分割共有物乙案八十八年九
　　月二十八日言詞辯論時，上訴聲明就系爭土地之分割方法固主張依複丈成果圖乙
　　案（即甲○○、戊○○、張世昌、丁○○、丙○○五人合併保持共有關係）為分
　　割，固主張依保持共有之方法而為分割，本院八十六年度上字第八四號確定判決
　　漏未慮及聲請之上訴聲明，固有未洽，惟本件再審聲請人於本院九十年度再易字
　　第七號及九十二年度再易字第六十九號再審之聲明乃均為請求廢棄本院八十六年
　　上字第七八四號確定判決並駁回再審被告在台灣彰化地方法院八十五年度訴字第
　　九六三號第一審之訴，再審理由並未主張依上開乙案保持共有關係之方法為分割
　　，而皆僅在指摘確定判決之分割方法未慮及建築法規關於建築最小面積之規定，
　　將路衝之角落地分配予伊等，又未找補，分割之經濟價值顯失公平云云，本院九
　　十年度再易字第七號判決駁回再審聲請人在該案再審之訴，乃認原確定判決所示
　　分割之結果，各共有人分配取得之土地經濟價值並無差異，而無顯失公平之情形
　　，並將主張合併得將共有關係之聲請人等五人各自分得土地聚集一處，使其五人
　　得以合併使用，實已實際審酌台灣省畸零地使用規則關於建築最小面積之規定，
　　縱未加敘明而有判決理由不備之情形，究與適用法規顯有錯誤之情形有間，不得
　　據此提起再審之訴，至關於聲請人等在前程序中是否陳明願保持共有關係之說明
　　，要只用以加強該確定判決分割方法並無顯失公平及無適用法規錯誤、漏未斟酌
　　重要證據之贅語，並非就事實更為認定，且此亦非證據法則上所稱之「證據」，
　　自無就足以影響判決結果之重要證據漏未審酌之可言，並非適用法規顥有錯誤，
　　聲請人於本院九十二年度再易字第六十九號聲請再審意旨中予以指摘，即不具再
　　審形式上之意義，自非適法之再審理由，而聲請再審之主要理由架構，皆為確定
　　判決消極不適用建築法規關於建築最小面積之規定，分割方案未將角落地、路衝
　　地之價值評價補償，顯然不公平二項，亦即皆為就分割方法及其經濟效用、公平
　　原則予以爭執，其主體理由自與九十年度再易字第七號再之訴之理由相同，即屬
　　復以同一理由聲請再審，是本院九十二年度再易字第六十九號裁定，以其違背法
　　律規定之程序，適用民事訴訟法第九十八條之一規定，予以駁回，並無適用法規
　　顯然錯誤之情事，聲請人復執陳詞，就本院九十二年度再易字第六十九號確定裁
　　定聲請再審，顯然無理由，應予駁回。
四、據上論結，本件再審之訴為不合法，聲請再審為顯無理由，依民事訴訟法第五百
    零七條、第五百零二條第一項、第二項、第九十五條、第八十五條第一項前段、
　　第七十八條，裁定如主文。
中　　　華　　　民　　　國　　九十三　　年　　　八　　　月　　 二十　　 日
~B1民事第五庭審判長法　官　陳滿賢
~B2　　　　　　　　法　官　邱森樟
~B3　　　　　　　　法　官　朱　樑
右為正本係照原本作成。
不得抗告。
~B　　　　　　　　書記官　陳秀真
中　　　華　　　民　　　國　　九十三　　年　　　八　　　月　　二十四　　日
                                                                        Ｂ
